【裁判字號】    90,上更(一),432
【裁判日期】    901011
【裁判案由】    違反著作權法
【裁判全文】
臺灣高等法院刑事判決                            九十年度上更(一)字第四三二號
    上  訴  人  甲○○
    即  被  告
                徐則鈺
右列被告因違反著作權法案件，不服臺士林灣地方法院八十六年度自字第九一號，中
華民國八十七年八月十四日第一審判決，提起上訴，經判決後，由最高法院發回更審
，本院判決如左：
    主  文
原判決關於甲○○部分撤銷。
甲○○無罪。
    理  由
一自訴要旨：
  自訴人乙○○第一審提起自訴，指上訴人甲○○於民國八十三年至八十五年間，基
  於銷售之意圖，明知「青草藥函授教材」為自訴人之著作，並已取得編輯著作執照
  ，仍大幅抄襲前述自訴人著作內容，佐以其在自訴人指導下所拍攝之彩色照片，結
  集為「神奇的草藥圖鑑」一書，搶先於八十六年二月交由國際村文庫書店有限公司
  重製出版、錦德圖書事業有限公司發行，並在國內各大圖書公司如金石堂、東方出
  版社、天龍書店。經自訴人發函制止，仍不理會，因而依據著作權法第九十四條、
  第九十一條第二項、第九十三條罪名訴請處斷。
二本院之判斷：
  (一)上訴人堅決否認違法侵害自訴人之著作權，辯稱：神奇的草藥圖鑑一書係其參考
    「中藥大辭典」、「中國本草目錄」、「常見中草藥」三書及其他偏方著作，自
    力編撰完成之著作；至於自訴人之「青草藥函授教材」，亦係規撫中藥大辭典內
    載資料及自同學口中所獲中草藥常識，非其獨立完成；況自訴人曾於被告參加其
    所舉辦中草藥面授課程時，在課堂上宣稱歡迎抄錄流傳，顯已同意他人使用該書
    內容等語。
  (二)著作權法第三條第一項第五款所稱重製，係指以印刷、複印、錄音、錄影、攝影
    、筆錄，或其他方法有形之重複製作者而言。本案自訴人所指疑涉抄襲重製之「
    神奇的草藥圖鑑」一書，經原審法院連同自訴人之「青草藥函授教材」一書送請
    國立臺灣大學法律學系教授蔡明誠鑑定結果，認為兩書收錄青草藥之種類、數量
    與說明不盡相同，例如：自訴人收錄五五○種（初版四五○種），上訴人則只有
    三○○種；書中所使用之標題用語如「序」與「作者序文」亦不相同；自訴人對
    青草藥說明分為型態、學名、別名、用部、性能、用法與插圖等，上訴人則使用
    學名、別名、型態、採集用部、成分、性能、用法、照片；自兩者所選青草藥加
    以比較，亦有不同之處，以爵床科為例，自訴人包括狗肝菜、小駁骨丹、爵床、
    白鶴靈芝草，上訴人則收錄狗肝菜、小駁骨丹、爵床、穿心蓮（別名四方蓮、一
    見喜）、白鶴靈芝草，其中一見喜為自訴人所無；就編排順序而論，上訴人在卷
    柏科之後編列書帶蕨科，其中第廿六頁列入「書帶蕨」（別名木蓮金），自訴人
    則在卷柏科之後編列木賊科；因認兩者難謂構成顯著的實質近似，有卷附鑑定意
    見書之記載可憑（原審卷第二宗第八頁），顯見兩書仍有明顯不同，難認「神奇
    的草藥圖鑑」一書即係以自訴人之「青草藥函授教材」加以有形重複製作而來。
    從而自訴人指上訴人涉嫌違法重製其著作物，尚屬無據，先予指明。
  (三)自訴人之「青草藥函授教材」與上訴人之「神奇的草藥圖鑑」二書，自其所呈現
    之形式與內容觀察，均係基於特定目的，對各類青草藥從事收集與編排，內容上
    分為型態、學名、別名、用部、性能與用法等，書中包括前言、序、辨識草藥的
    基本知識、目錄、按科分類，分別說明各類青草藥為主要部分、書本有中文索引
    與學名索引等，並附稱青草之插圖，尚非不具創作性之一般資料收集編排行為可
    比。所應審究者，乃在系爭兩書在編輯創作理念之比較上，是否可得證明確有抄
    襲改作等侵害著作權之情形。本案自訴人所編「青草藥函授教材」，與上訴人所
    編「神奇的草藥圖鑑」在收錄青草藥之種類、數量與說明上，業經鑑定為並未構
    成顯著的實質近似，已如前述。本院為期慎重，復命該鑑定人以言詞為補充說明
    ，據其陳稱「所謂顯著的實質近似，在編輯著作方面，原則上是指二著作就資料
    的選擇或編排，在形式或內容上有百分之七十以上近似而言」、「編輯著作如在
    結構或形式上所改變，而且改變明顯時，不能認為是實質近似」、「我的觀點是
    ：由二著作物的整體觀之，認為是否有顯著實質近似這個問題的答案是否定的」
    （本院卷第七八頁、第八十頁背面）。足證上訴人所編「神奇的草藥圖鑑」一書
    ，就編輯著作之保護立論，尚不足以證明其侵害自訴人著作權。
  (四)自訴人雖另主張：「青草藥函授教材」除為編輯著作之外，亦係自訴人創作之語
    文著作，並指上訴人所編「神奇的草藥圖鑑」在各別藥材資料之文字內容上，多
    有與自訴人著作雷同之情形；依據鑑定人蔡明誠之陳述，亦認兩書在編輯形式上
    固可否定其為顯著的實質近似，但就個別單頁之文字內容觀之，確有近似之處，
    其中亦有百分之七十以上近似者（原審卷第二宗第九頁、本院卷第七八頁）。惟
    查：
    1.著作權法所定刑罰罰則之適用，均以行為人具有侵害他人著作權之犯罪故意為
      其前提，此項犯意之有無，在訴訟上須依確切之積極證據而為認定。關於因著
      作權侵害所生私權爭執，就行為人主觀上認識內容之判斷，在舉證上固不免因
      其為內心事實而不無困難，故在民事訴訟上設有過失推定原則（民法第一百八
      十四條第二項、第一百八十五條第二項），利用倒置舉證責任之機制，要求行
      為人證明己方並無過失，藉以使被害人增加訴訟上勝訴獲償之保障。但此項結
      合民事訴訟優勢證據主義之過失推定原則，並不適用於涉嫌違反著作權法之刑
      事犯罪判斷，良以立法上基於刑罰謙抑思想之考慮，已將因過失而侵權之情況
      排除於該法罰則規範之外，亦即刑事訴訟之目的，在於追求國家刑罰權之適正
      行使與矯治資源之合理運用，與民事訴訟基於填補私權所受損害、維持經濟利
      益平衡之考量迥不相同。是故涉及侵害著作權之刑事訴訟，對於被告是否確有
      犯罪故意，倘若尚有合理之懷疑存在，仍應本於無罪推定法則而為有利於被告
      之判斷，不得類比涉及侵害著作權之民事訴訟，徒自被害人受有損害之結果，
      逕行推定犯罪故意。
    2.上訴人辯稱：自訴人於八十四年一月間，向上訴人及其他學員講授青草藥課程
      時，曾當場表示「反正現在的人都是抄來抄去抄來抄去，不過也沒有什麼不好
      ，互相參考也可以，像我這本書裡面的方子，也歡迎人家參考廣為流傳」，並
      提出錄影帶一捲，經本院受命法官勘驗屬實（本院卷第一一○頁）。自訴人於
      本院訊問時，亦坦承確曾向學員為此表示（本院卷第一一八頁）。雖其又稱：
      當時之真意僅在表示可以參考、並非同意抄襲云云，惟自其言詞陳述之整體內
      容觀察，既先表示「反正現在的人都是抄來抄去抄來抄去，不過也沒有什麼不
      好」，顯足使人產生可以任意抄襲之印象。自訴人於「神奇的草藥圖鑑」一書
      發行之後，固曾以郵局存證信函向上訴人提出交涉，但細繹該函內容，無非僅
      就青草藥函授教材一書之編輯著作權而為主張（原審卷第一宗第廿五頁），而
      上訴人收受該信函之後，隨即委由蕭雄淋律師就其如何並未侵害編輯著作權一
      事函覆自訴人（同上卷第廿八頁），往返信函均未提及自訴人前述言詞授課內
      容，遑論就此稍作爭論或釐清。是上訴人既因自訴人所為前述表示，辯稱認為
      自訴人業已同意抄錄流傳，尚屬可採，應認其尚乏侵害著作權之犯罪故意。
  (四)綜上所論，自訴人所舉事證並不足以證實被告有罪，經職權調查結果，復無從發
    見其他對於被告不利之積極證據，應認不能證明上訴人確有自訴人所指犯行。原
    審未就前述罪疑情形詳加勾稽，遽予論罪科刑，適用法則尚有未洽。被告上訴據
    此指摘原判決不當，為有理由，應由本院撤銷並改判被告無罪。
三適用之法律：
  刑事訴訟法第三百六十九條第一項前段、第三百六十四條、第三百四十三條、第三
  百零一條第一項。
中    華    民    國      九十      年      十      月      十一      日
                              臺灣高等法院刑事第廿庭
                                  審判長法  官  葉  麗  霞
                                        法  官  余  來  炎
                                        法  官  林  勤  綱
右正本證明與原本無異。
如不服本判決應於收受送達後十日內向本院提出上訴書狀，其未敘述上訴之理由者並
得於提起上訴後十日內向本院補提理由書（均須按他造當事人之人數附繕本）。
                書記官  陳  菊  珍
中    華    民    國      九十      年      十      月      十六      日


司法院資訊處製作；財團法人民間司法改革基金會備份。
